最高法院刑事判決　　　　　　　　　　　　　　　　九十三年度台上字第七五六號
　　上　訴　人　台灣高等法院檢察署檢察官
　　被　　　告　丙○○
　　　　　　　　甲○○
　　　　　　　　乙○○
　　　　　　　　丁○○
　　共　　　同
　　選任辯護人　魏早炳律師
　　　　　　　　陳恩民律師
　　　　　　　　李克欣律師
右上訴人因被告等過失致人於死案件，不服台灣高等法院中華民國九十年三月二十一
日第二審判決（九十年度上訴字第八八號，起訴案號：台灣新竹地方法院檢察署八十
五年度偵字第五六五五號），提起上訴，本院判決如左：
    主  文
上訴駁回。
    理  由
按刑事訴訟法第三百七十七條規定：上訴於第三審法院，非以判決違背法令為理由，
不得為之。是提起第三審上訴，應以原判決違背法令為理由，係屬法定要件，如果上
訴理由狀未依據卷內訴訟資料，具體指摘原判決不適用何種法則或如何適用不當，或
所指摘原判決違法情事，顯與法律規定得為第三審上訴理由之違法情形，不相適合時
，均應認其上訴為違背法律上之程式，予以駁回。本件原判決認公訴意旨略指被告丁
○○為偉矗工程顧問有限公司（下稱偉矗公司）負責人，負責該公司受客戶委託工程
設計案件之現場勘查、設計圖之審核及最後簽定之職務，被告甲○○為該公司經理，
被告乙○○為副工程師，負責該公司工程設計之現場勘查及設計圖之審核工作，被告
丙○○為助理工程師，負責該公司受託工程之設計工作，均為從事工程設計業務之人
員，具有工程設計之專門知識。緣台灣省政府交通處公路局第二區工程處第一工務段
（下稱二工處）負責之省道台十三線義里二橋（下稱義里二橋）拓寬工程委託偉矗公
司設計，偉矗公司指定丙○○設計，並由乙○○、甲○○負責審核，再由丁○○為最
後審核、簽定後，交由二工處發包按圖施工。因義里二橋為省道台十三線之交通要道
，平時交通流量極大，附近砂石車過往頻繁，屬砂質地，遇雨極易鬆動崩塌。被告等
四人於受託設計時，已至現場勘查，對此應知之甚詳，設計時應注意當地交通、土質
、雨量等特殊因素，依渠等從事工程設計之專業知識，非不能注意，竟疏於注意，除
在橋樑二端設計七十八支、橋墩設計十八支鋼軌樁外，並無其他橫樑支撐之設計。嗣
於民國八十五年三月十二日下午三時四十分許，承包該鋼軌樁工程之被害人甘國良在
該處施工，因連續多日下雨，現場為砂質土，且交通流量甚大，加上原設計之鋼軌樁
數量不足，又無橫樑支撐，致工地崩塌，造成一長約十五公尺、寬約六公尺至十公尺
之不規則圓形塌陷，甘國良當場遭崩塌之土石掩埋，同日下午七時五十五分許始被救
出，仍因腦內損傷死亡，因認被告等四人均涉有刑法第二百七十六條第二項之罪嫌等
情。經審理結果，認不能證明被告等四人犯罪，因而維持第一審諭知被告等四人均無
罪之判決，駁回檢察官之第二審上訴，已詳敘其證據與理由。從形式上觀察，原判決
並無違背法令之情形存在。
上訴意旨略以：（一）、檢察官起訴指明工地崩塌係因被告等四人設計之鋼軌樁數量
不足，且無其他橫樑支撐，又未週詳考慮當地土質、交通流量及氣候因素所致。台北
市土木技師公會（下稱技師公會）鑑定報告雖未認定設計圖有鋼軌樁數量不足等情事
，惟並不表示該公會已認定無此疏失。原審法官非專業人員，自應再送請專業機關鑑
定或傳喚該公會鑑定人到庭訊明。又該鑑定報告書指出「……依原設計圖十公尺與十
六公尺之鋼軌樁，未標示打設方式、貫入深度與相關輔助安全措施……此部分應為原
設計單位之責任，研判設計單位於本部分有疏漏之處。綜合所論，原設計圖說有未明
確標示鋼軌樁貫入深度與相關輔助安全措施之瑕疵」。原審不採，認已就打設位置及
長度授由現場工程師調配決定，無未予標示之情事。惟鑑定報告所謂「打設方式」究
何所指？「貫入深度」與「打設長度」涵意是否相同？原審俱未向該公會查明，即認
「打設方式」為「打設位置」，有應於審判期日調查之證據，未予調查之違誤。（二
）、被告等四人所提「舊橋墩橋台安全保護示意圖」，僅在鋼軌樁打設處標有「工工
工」圖樣，並未指明要採「工」字方向打設。依案發現場照片顯示，亦無法看出打設
方向為「工」或「Ｈ」。且證人吳瑞堂等人並未提及打設方向有錯誤，證人吳鎮鐘復
稱倒塌係連續下雨、土石含水過多、超載車子太多及自來水管破裂等原因所致，足見
鋼軌樁打設方向有無錯誤尚屬不明。原判決認係甘國良將鋼軌樁方向打設錯誤，亦嫌
速斷。吳瑞堂等人及甘國良之配偶解麗玉均指稱鋼軌樁數量不足且無橫樑，土石在甘
國良進行補強時崩塌，則上開設計是否為倒塌原因之一？即有究明必要。原審未依職
權調查，亦有未盡調查之能事云云。惟按證據之證明力如何，事實審法院依自由心證
之原則，本有斟酌取捨之權，苟其取捨之判斷不違背經驗法則或論理法則，即不得任
意指為違法，而據為適法之第三審上訴理由。又刑事訴訟法第三百七十九條第十款所
稱應於審判期日調查之證據，係指該證據在客觀上為法院認定事實及適用法律之基礎
者而言，如在客觀上非認定事實及適用法律基礎之證據，既無調查之必要，自不得執
以為上訴第三審之理由。經查偉矗公司與二工處訂定「工程設計委託合約」，因而設
計義里二橋路線設計圖中之「舊橋墩橋台安全保護示意圖」上載明：「說明：１、鋼
軌樁打設位置及長度由現場工程師調配決定，本圖僅供參考。２、十六米長鋼軌樁施
打於橋台週邊，七十八支。３、十米長鋼軌樁施打於橋墩週邊，計十八支。４、鋼軌
樁施打間距零點六米，重量為三十七公斤／米」；該設計圖Ａ｜２「一般說明」第二
十二條記載：「承包商應根據施工計畫中之施工方法妥為研析所需之臨時工程，提出
詳細臨時設施項目、設計計算書及施工圖，送請工地工程司核可……」。而日泰營造
有限公司（下稱日泰公司）向二工處承攬此項拓寬工程，雙方訂有「工程合約」，其
第四條明定合約附件二為「設計圖」（按即偉矗公司受託設計之前揭設計圖），第五
條規定：「合約金額新台幣九百十六萬元，如有增減，按照實際驗收數量結算」。本
件甘國良係日泰公司承攬該拓寬工程中有關臨時性之舊橋台週邊與橋墩之鋼軌樁打拔
工作之次承攬人。日泰公司現場工地負責人吳瑞堂證稱甘國良認為鋼軌樁數量不足，
伊遂同意甘國良打設一百十九支及加橫樑；證人即甘國良僱用之工人解振洪、解弘吉
等人均證實甘國良在兩邊舊橋台週邊共打設一百十九支鋼軌樁及加木板橫樑。日泰公
司製作之施工日報表上亦載明自八十五年二月五日起至同年二月十三日止，肇事現場
之舊橋台（即往三義方向）已打設鋼軌樁七十二支，往台中方向之舊橋台週邊已打設
四十七支，合計一百十九支，並記載於鋼軌樁間加襯木板等字樣。足見日泰公司與二
工處所訂契約之工程總價係按照實際驗收數量結算，於實際施工時，如發現僅供參考
之舊橋墩橋台安全保護示意圖上之鋼軌樁數量不足，自可依合約附件即設計圖規定之
施工計畫中之施工方法，妥為研析，提出詳細臨時設施項目，經工地工程司核可後，
增加數量予以施工補強。次查被告等四人始終辯稱鋼軌樁應以正面對著壓力面，即指
應以「工」向打設，甘國良則以側面即以「Ｈ」向打設，施工方法不當，致承受力不
夠等語。而前揭示意圖上既載明「鋼軌樁打設位置及長度由現場工程師調配決定，鋼
軌樁施打間距零點六米」，因設計圖規定一支鋼軌樁長度十六公尺，二支之間距為零
點六公尺，則所謂「長度」，自係指「打設長度」，即指貫入地下之深度或留在地上
之長度，自不待言。吳瑞堂復供述依設計圖要十六公尺長之鋼軌樁，台灣鋼軌樁最長
十三公尺，所以要接樁，現場係以十至十一公尺，以不超過八公尺之二支鋼軌樁接樁
，鋼軌樁之打設，原則上要直面對著壓力面，碰到石頭才以側面對壓力面，現場照片
上鋼軌樁是土石崩塌後彎曲的，非施工時彎曲；解振洪亦證述因鋼軌樁長度不夠，甘
國良以接樁方式施工；證人即監工劉瑰祥陳稱甘國良以接樁方式施工，可能是承包商
找不到十六公尺長之整支鋼軌樁，如以電焊加鋼片接樁，與整體之鋼軌樁無多大差別
，但甘國良是用鋼片搭接加長，非用焊接，接得不太確實，本件意外很可能與鋼軌樁
接不正確有關，但主要原因是下雨、土質鬆軟及重車往來，改用接樁是施工方法問題
，不是變更設計圖，應由承包商負責施工安全各等語。另前揭技師公會函覆第一審謂
：目前國內常用之鋼軌樁長度為六至十二公尺，若須用十六公尺，一般須向國外訂購
，工程界通常不採用接樁方式施鋼軌樁，若有特殊廠商能提出完備的試驗證明其接樁
成效足以達到工程上之需求，亦不排除接樁施工之可行性等語。而卷附現場照片上之
鋼軌樁，確有自弱軸彎曲及露出接樁後從中腰斬折斷鐵榫之情形存在。依以上事證以
觀，被告等四人設計之鋼軌樁數量既約定僅供參考，且已載明打設位置及長度，於實
際施工時由現場工程師調配決定，即無數量不足或未標示打設方式暨貫入深度等問題
，且甘國良之鋼軌樁打設方向有無錯誤、前揭技師公會鑑定報告所謂「貫入深度」與
「打設長度」是否意義相同，亦無不明之情事，即無再送其他機關鑑定或傳喚該技師
公會人員到庭調查之必要性。從而原審認甘國良之死亡，與被告等四人之設計業務無
關，因而不採該技師公會不利於被告等四人之鑑定意見，已詳敘其理由，經核並無違
背客觀存在之經驗法則與論理法則，自屬原審採證認事之適法職權行使，不容任意指
摘而據為適法之第三審上訴理由。是本件之上訴違背法律上之程式，應予駁回。
據上論結，應依刑事訴訟法第三百九十五條前段，判決如主文。
中　　　華　　　民　　　國　　九十三　　年　　　二　　　月　　 十九 　　日
                              最高法院刑事第十一庭
                                  審判長法官  張　淳　淙
                                        法官  謝　俊　雄
                                        法官  蘇　振　堂
                                        法官  張　春　福
                                        法官  呂　丹　玉
      右正本證明與原本無異
                                              書  記  官
中　　　華　　　民　　　國　　九十三　　年　　　二　　　月　　二十六　　日
                                                                        Ｂ
